【裁判字號】    99,交聲,486
【裁判日期】    991230
【裁判案由】    聲明異議
【裁判全文】
臺灣屏東地方法院交通事件裁定         99年度交聲字第486號
原處分機關  交通部公路總局高雄區監理所屏東監理站
法定代理人  高金木
異  議  人  羅漢和
即受處分人
上列受處分人因違反道路交通管理處罰條例事件，對於交通部公
路總局高雄區監理所屏東監理站民國99年11月22日所為之處分（
原處分案號：屏監違字第裁82-V00000000號）聲明異議，本院裁
定如下：
    主  文
原處分撤銷。
羅漢和汽車駕駛人，駕駛汽車經測試檢定酒精濃度超過規定標準
，吊扣普通重型機器腳踏車駕駛執照壹年及應參加道路交通安全
講習。
    理  由
一、原處分意旨略以：異議人即受處分人羅漢和於民國98年8 月
    21日下午4 時10分許，騎乘車牌號碼J2Q-996 號重型機車，
    行經屏東縣潮州鎮○○路段時，因有汽車駕駛人酒精濃度超
    過規定標準之違規事實，為警掣單舉發，嗣原處分機關即交
    通部公路總局高雄區監理所屏東監理站認異議人上開情形，
    違反道路交通管理處罰條例第35條第1 項第1 款規定，裁處
    罰鍰新臺幣（下同）45,000元等語。
二、聲明異議意旨略以：伊因公共危險案件，業經緩起訴處分確
    定，並已支付30,000元，監理站又要支付45,000元，請准予
    補繳不足之差額。
三、按「汽車駕駛人有下列情形之一者，不得駕車：…二、飲用
    酒類或其他類似物後其吐氣所含酒精濃度超過每公升○‧二
    五毫克或血液中酒精濃度超過百分之○‧○五以上。」、「
    汽車駕駛人，有下列情形之一者，應接受道路交通安全講習
    ：…二、有第三十五條第一項規定之情形。」、「汽車駕駛
    人，駕駛汽車經測試檢定有下列情形之一者，處新臺幣一萬
    五千元以上六萬元以下罰鍰，並當場移置保管該汽車及吊扣
    其駕駛執照一年；因而肇事致人受傷者，並吊扣駕駛執照二
    年…：一、酒精濃度超過規定標準。」，此道路交通安全規
    則第114 條第2 款、道路交通管理處罰條例第24條第1 項第
    2 款、第35條第1 項第1 款分別定有明文。
四、次按「一行為同時觸犯刑事法律及違反行政法上義務規定者
    ，依刑事法律處罰之。但其行為應處以其他種類行政罰或得
    沒入之物而未經法院宣告沒收者，亦得裁處之。前項行為如
    經不起訴處分或為無罪、免訴、不受理、不付審理之裁判確
    定者，得依違反行政法上義務規定裁處之。」此行政罰法第
    26條定有明文。本條文之規定，乃明定對於人民違反公法上
    義務之行為，除因處罰之性質與種類不同，必須採用不同方
    法而為併合處罰，以達行政目的所必要者外，不得重複處罰
    之原則，以落實大法官釋字第503 號解釋揭示之「一行為不
    得重複處罰」之現代民主法治國家之基本原則，此由本條文
    之立法理由記載：「一行為同時觸犯刑事法律及違反行政法
    上義務規定時，由於刑罰與行政罰同屬對不法行為之制裁，
    而刑罰之懲罰作用較強，故依刑事法律處罰，即足資警惕時
    ，實無為一事二罰再處行政罰之必要。且刑事法律處罰，由
    法院依法定程序為之，較符合正當法律程序，應予優先適用
    。但罰鍰以外之沒入或其他種類行政罰，因兼具維護公共秩
    序之作用，為達行政目的，行政機關仍得併與裁處」即明。
五、再按刑事訴訟法第253 條之1 所指之緩起訴處分，其中檢察
    官命被告為金錢給付部分，並得為民事強制執行名義，受處
    分人因上開緩起訴處分而剝奪其財產權，主觀上此一金錢給
    付義務亦具有強制性、懲罰性，雖不若易科罰金係以支付金
    錢作為自由刑之替代，惟經由緩起訴處分條件之履行使其免
    於遭檢察官發動起訴程序，仍具有替代刑罰之效果，廣義而
    言，應屬於「實質刑事法律處罰」，而有行政罰法第26條第
    1 項「一事不二罰」規定之適用。至於交通部95年7 月17日
    交路字第0950006986號函雖謂：刑事訴訟法所規定之緩起訴
    處分乃附條件之不起訴處分，本質上為不起訴處分之一種等
    語，然而「緩起訴」處分之最終雖使被告免於刑事訴追之效
    果，與「不起訴」處分之效果相同，惟刑事訴訟法第253 條
    之1 第1 項係91年2 月8 日增訂，行政罰法則於94年2 月5
    日公布，制定在後之行政罰法第26條第2 項僅臚列「不起訴
    處分或無罪、免訴、不受理、不付審理之裁判確定者」，而
    未將「緩起訴處分」納入，應係立法者有意排除，而非法律
    漏洞，且緩起訴處分既非不能證明行為人之犯罪事實，且有
    支付一定金額之實質處罰，自與上開行政罰法第26條第2 項
    列舉之不起訴處分等情形迥然有別，是仍無從遽為比擬而為
    相同之處置。如若不然，則刑事被告經法院循審判程序判處
    罰金或得以易科罰金之拘役或有期徒刑，均得以援用行政法
    罰第26條第1 項之規定，免於處以行政秩序罰之雙重不利益
    ；至於藉由緩起訴處分而節省司法資源者，在基於實質懲罰
    目的而其財產權遭受剝奪之餘，卻仍需繳納一定金額之行政
    罰鍰，其結果勢必降低刑事被告接受緩起訴處分之意願，而
    反噬緩起訴處分替代繁複刑事審判程序之制度性機能。準此
    ，行政罰法第26條第2 項既未將緩起訴處分列舉其中，本於
    「例外規定從嚴解釋」之法理及前揭說明，自不能將條文中
    「不起訴處分」之範圍，擴及於性質顯不相同之「緩起訴處
    分」。
六、經查：
  (一)異議人羅漢和於98年8 月21日下午4 時5 分許，騎乘車牌號
    碼為J2Q-996 號重型機車，在屏東縣潮州鎮○○路段，為警
    攔查對其測得呼氣酒精濃度為每公升0.59毫克，已逾規定不
    得駕駛車輛之濃度標準，乃依法掣單舉發違規，而異議人同
    一酒後駕車之行為，因同時觸犯刑法第185 條之3 之公共危
    險罪，亦遭移送臺灣屏東地方法院檢察署檢察官偵辦，經該
    署檢察官於以98年度偵字第6360號緩起訴處分，緩起訴期間
    為1 年，向指定之公益團體或地方自治團體支付新台幣
    30,000元，並應向指定政府機關、政府機構、行政法人、社
    區或其他符合公益目的之機構或團體提供60小時義務勞務確
    定，異議人於98年11月18日繳納完畢，並已向臺灣屏東地方
    法院檢察署所指定之處所提供60小時勞務，且該緩起訴亦於
    99 年10 月13日屆滿而未經撤銷等情，有臺灣屏東地方法院
    98 年 度偵字第6360號緩起訴處分書及臺灣高等法院被告前
    案紀錄表在卷可稽，核閱無訛，是異議人酒後超過規定標準
    駕駛動力交通工具而為警查獲之事實，堪以認定。本件異議
    人有違反道路交通管理處罰條例第35條第1 項第1 款之違規
    情節甚為明確，而違反該條所應受處罰，依上開規定，除罰
    緩外，尚有吊扣駕駛執照1 年及施以道安講習等處分，前者
    係對於過去違反義務行為處罰之秩序罰，後者則為對於預防
    將來再犯危險之管制罰；而對違規者科處行政秩序罰，與刑
    事制裁所欲達到保護交通安全之目的相同，是則處以較重之
    刑事制裁已足，無重複處罰之必要。是則依首揭有關行政罰
    法第26條第1 項之說明，本件對於性質相同之金錢裁罰，已
    經檢察官處以具有實質刑事處罰性質之緩起訴處分，即不得
    無就同一違規事實再處以相同類型之行政秩序罰。原處分機
    關就此未予詳查，仍對受處分人科處罰鍰45,000元，即有未
    洽。
  (二)另道路交通管理處罰條例第35條第8 項固定有「前項汽車駕
    駛人，經裁判確定處以罰金低於本條例第九十二條第三項所
    訂最低罰鍰基準規定者，應依本條例裁決繳納不足最低罰鍰
    之部分。」之規定。惟本件異議人經檢察官為緩起訴處分確
    定，緩起訴期間為1 年，並命向財團法人臺灣更生保護會屏
    東分會支付30,000元，並向指定之處所提供60小時之義務勞
    務，而受處分人已於98年11月18日遵上開命令向財團法人臺
    灣更生保護會屏東分會支付30,000元，並於指定期間內完成
    60小時義務勞務之執行，異議人其所支付之金額雖不足上開
    最低罰鍰基準規定即45,000元，惟檢察官以緩起訴命被告另
    向指定之公益團體提供義務勞務，此與道路交通管理處罰條
    例第35條第8 項經裁判確定處以罰金性質迴異，並無所謂差
    額可言，自無適用該條例之可能。又服義務勞務雖非繳納金
    錢，但依修正後之刑法第41條第2 項規定，得易科罰金者，
    得以提供社會勞動6 小時折算1 日，是服勞動並非毫無付出
    。受處分人既提供60小時之義務勞務，固非刑法所定刑罰之
    種類，然已對受處分人之名譽、心理、自由產生相當制約，
    應可實質該當行政罰法第26條第1 項之「依刑事法律」之處
    罰，性質上亦為廣義之「刑事處分」，復無行政罰第26條第
    2 項規定所揭示「經不起訴處分或為無罪、免訴、不受理、
    不付審理之裁判確定者」此類未課予行為人實質上不利益負
    擔之情形，揆諸上揭說明，原處分機關依道路交通管理處罰
    條例第35條第1 項第1 款之規定，對受處分人上開違規行為
    予以裁罰時，就罰鍰部分，自不得再予科處，而對於受處分
    人予以重複處罰。
  (三)原處分機關就裁處異議人罰鍰45,000元部分，即有瑕疵，自
    應由本院予以撤銷，並就上開撤銷部分，另自為裁定如主文
    第二項所示。至原處分關於吊扣駕駛執照及道安講習部分，
    原處分機關依法仍得裁罰，已如上述，且吊扣普通重型機器
    腳踏車駕駛執照一年，及道路交通安全講習，均已執行，附
    此敘明。
七、至原處分機關固據交通部95年7 月17日交路字第0950006986
    號函釋認為汽車駕駛人酒後駕車之行為，於受緩起訴處分後
    ，仍得再予行政裁罰，有違反道路交通管理事件不服裁決聲
    明異議案件移送書在卷可考。惟按法官依據法律獨立審判，
    為憲法第80條所明定，且依司法院大法官會議釋字第137 號
    、216 號解釋意旨，各機關依其職掌就有關法規為釋示之行
    政命令，法官於審判案件時，固可予以引用，但仍得依據法
    律，表示適當之不同見解，並不受其拘束，併予指明。
八、應依道路交通管理處罰條例第87條第2 項，道路交通事件處
    理辦法第19條前段，裁定如主文。
中    華    民    國    99    年    12    月    30    日
                  交通法庭      法  官  簡光昌
以上正本證明與原本無異。
如不服本裁定應於收受送達後5 日內向本院提出抗告書狀敘述抗
告之理由抗告於台灣高等法院高雄分院。
中    華    民    國    99    年    12    月    30    日
                                書記官  林祥玉

司法院資訊處製作；財團法人民間司法改革基金會備份。
